【裁判字號】    97,上訴,2285
【裁判日期】    971111
【裁判案由】    偽證
【裁判全文】
臺灣高等法院臺中分院刑事判決        97年度上訴字第2285號
上  訴  人  臺灣臺中地方法院檢察署檢察官
被      告  乙○○
            丙○○
共      同
選任辯護人  陳建勛律師
上列上訴人因被告等偽證案件，不服臺灣臺中地方法院97年度訴
字第1760號中華民國97年7 月24日第一審判決（起訴案號：臺灣
臺中地方法院檢察署96年度偵字第25250 號），提起上訴，本院
判決如下：
    主  文
上訴駁回。
    理  由
一、公訴意旨略以：被告乙○○、丙○○分別係王炳河所開設喬
    統建設開發股份有限公司（以下簡稱喬統公司）之員工。被
    告乙○○係工地主任與監工，有時則充任王炳河之司機；被
    告丙○○則是公司經理，主要負責之業務係販賣房屋。王炳
    河於民國95年6 月28日，代表劉甲斌向甲○○購買坐落臺中
    縣大里市○○段39、40地號之土地，同日簽訂土地買賣契約
    書，同時交付票號KU0000000號、發票日期95年6月28日、金
    額新臺幣（下同）50萬元、發票人為喬統公司之支票1 張予
    甲○○作為定金，並於契約第13條約定：「乙方（即甲○○
    ）同意大義段38地號以每坪10萬5 千元整出售於甲方（即劉
    甲斌）（最遲日為95年7月30日前完成簽約手續，若於95年9
    月10日前無法取得所有權移轉登記時，乙方需支付訂金加 1
    倍賠償甲方）」。嗣因王炳河得知甲○○無法向地主購得大
    義段38地號土地轉售，而於95年7 月26日下午，透過張秀菊
    代書約甲○○到臺中市○○街21之2 號張秀菊代書事務所協
    商，並要求甲○○依約返還定金50萬元及賠償金50萬元，甲○○因而簽立協議書1份及簽發票號TH0000000號、到期日95
    年7月28日、金額1百萬元之本票1 張予王炳河。事後甲○○
    無法支付，本票屆期未獲兌現，王炳河於95年8 月底某日下
    午6 時許，得知甲○○在臺中市○○路之風尚人文咖啡館，
    乃與真實姓名年籍不詳之成年男子3 人共同基於共同犯意聯
    絡，一起至該處，由其中2 名男子將甲○○押上王炳河所駕
    駛之休旅車，其中1 名男子並向甲○○稱：「欠王炳河的錢
    馬上叫人拿錢來贖，不然要載到山上埋掉」等語，再共同將
    甲○○載到臺中縣大里市○○○路6號之工地辦公室，由上開
    不詳姓名男子毆打甲○○，王炳河並令不詳姓名之男子持鐵
    鎚作勢欲毆打甲○○，迫使甲○○打電話籌錢，甲○○不得
    已乃打電話拜託友人周呂和到場擔保，周呂和到達該工地後
    ，甲○○表示2、3天後必籌款還錢，王炳河始同意由周呂和
    帶甲○○離去。當時被告乙○○、丙○○皆在前述工地辦公
    室內，明知前開王炳河夥同真實姓名年籍不詳之成年男子 3
    名，將張炳河帶進前揭工地辦公室及以後之情形，卻於96年
    7 月25日在臺灣臺中地方法院96年度訴字第1306號妨害自由
    案件（下簡稱另案）中，均基於偽證之犯意，於審判前具結
    並皆證稱：渠等均不知道甲○○是如何前往該工地及如何離
    開等語之虛偽陳述。因認被告乙○○、丙○○均涉有刑法第
    168條之偽證罪嫌云云。
二、按犯罪事實應依證據認定之，無證據不得認定犯罪事實。又
    不能證明被告犯罪者，應諭知無罪之判決，刑事訴訟法第15
    4條第2項、第301條第1項分別定有明文。又認定不利於被告
    之事實，須依積極證據，苟積極證據不足為不利於被告事實
    之認定時，即應為有利於被告之認定，更不必有何有利之證
    據。另按事實之認定，應憑證據，如未能發現相當證據，或
    證據不足以證明，自不能以推測或擬制之方法，以為裁判基
    礎；又認定犯罪事實，所憑之證據，雖不以直接證據為限，
    間接證據亦包括在內，然無論直接或間接證據，其為訴訟上
    之證明，須於通常一般之人均不致於有所懷疑，而得確信其
    為真實之程度者，始得據之為有罪之認定，倘其證明尚未達
    到此一程度，而有合理性懷疑之存在時，即無從為有罪之認
    定，最高法院著有30年上字第816 號、40年臺上字第86號、
    30年上字第1831號、76年臺上字第4986號等判例可資參照。
    又刑事訴訟法第161條已於91年2 月8日修正公布，修正後同
    條第1 項規定：檢察官就被告犯罪事實，應負舉證責任，並
    指出證明之方法。因此，檢察官對於起訴之犯罪事實，應負
    提出證據及說服之實質舉證責任。倘其所提出之證據，不足
    為被告有罪之積極證明，或其闡明之證明方法，無從說服法
    官以形成被告有罪之心證，基於無罪推定之原則，自應為被
    告無罪判決之諭知（最高法院92年臺上字第128 號判例意旨
    參照）。
三、公訴人認被告2人涉犯刑法偽證罪嫌，無非係以被告2人案發
    當時確實在工地辦公室內，為被告乙○○所直承，核與證人
    王炳河、甲○○、周呂和偵訊證述相符，且依證人王炳河所
    繪製之工地辦公室簡圖可知，該辦公室最內側為櫃檯，被告
    2人均在櫃檯內，可知被告2人當係為售屋之故而看守櫃檯，
    自無可能不注意門外之動靜以招攬客人，且被告2 人於前述
    審判中均證稱在場見聞王炳河與甲○○協商債務之經過，被
    告乙○○尚證稱是伊以電話聯絡甲○○前來協商債務，被告
    2 人就甲○○如何前往該工地及如何離開乙節，豈有不知之
    理，足認被告等係故意隱瞞上開事實等情為據。訊據被告 2
    人固直承當時伊等確實在工地辦公室一情不諱，惟堅決否認
    有何偽證犯行，被告乙○○辯稱：伊雖然有打電話叫甲○○
    過來，但先前打好多次他都沒來，當日是甲○○進來，但他
    如何進來伊則不清楚，伊在原審都有照實講等詞；被告丙○○辯稱：當時伊才自工地處回到辦公室，就看到甲○○在辦
    公室裡面，爾後伊在辦公室與工地兩地來回，沒有注意，伊
    在原審都是照實講等詞。選任辯護人之辯護意旨則稱：被告
    2人作證時間距離王炳河涉嫌妨害自由時間95年8月底，約 1
    年左右，被告等對於1 年前發生之事，僅能憑記憶回答，且
    其等對於甲○○到達現場時並非自始至終全程緊盯甲○○，
    對於甲○○如何來及如何離開均不清楚，因而為不曉得、不
    清楚之證述，乃因其等記憶不清之緣故，其等主觀上並無明
    知反於其等所見所聞之事項，故意為不實之陳述等情。
四、經查：
  (一)按刑法第一百六十八條之偽證罪，以於案情有重要關係之事
    項，故意為虛偽之陳述為構成要件，倘對於案情有重要關係
    之事項所述不實，如非出於故意者，仍難以偽證罪論處（高
    最高法院95年度臺上字第650號、94年度臺上字第896號判決
    意旨參照）；又所謂「虛偽之陳述」，係指行為人以明知不
    實之事項，故為虛偽之陳述者而言，亦即行為人主觀上明知
    反於其所見所聞之事項，故意為不實之陳述而言（最高法院
    81年度臺上字第1330號、87年度臺上字第3213號、92年度臺
    上字第5418號判決意旨參照）。而證人之陳述是否與其見聞
    相符，往往取決於證人之個別記憶能力、智識程度、生活經
    驗、日常生活之繁簡、待證事實與其之密切或關心程度、見
    聞當時是否有全程在場及是否有其他因素介入、作證時距離
    案發時間之遠近等因素而定。倘若證人之陳述確與於案情有
    重要關係之事項不符，或因時間久遠而不復記憶，仍應其於
    主觀上確有偽證之故意，始足構成偽證罪。
  (二)查被告丙○○於原審96年7 月25日另案審理時，係具結證稱
    ：當時伊坐後面，伊還在工作，甲○○如何去工地及如何離
    開，伊均沒有注意（96年度訴字第1306號卷【下簡稱訴1306
    號卷】第118至120頁），被告乙○○於同日審理時亦具結證
    稱：伊有看到甲○○走進來，但他如何來不知道，後來離開
    則是走大門離開，周呂和來，甲○○就與他一起走等語（訴
    1306號卷第115至118頁），其2 人並未就甲○○如何進入工
    地辦公室暨如何離去辦公室等甲○○遭妨害自由之重要待證
    事實，為如何具體、積極地描述，而僅證稱不知道、沒注意
    。則被告2 人於彼時是否有「主觀上明知反於其所見所聞之
    事項，故意為不實之陳述」，仍須有積極、更嚴謹之證據以
    資審認。
  (三)查被告2 人於原審另案作證之起因，係因甲○○無法履行其
    與王炳河簽立之土地買賣契約書約定，引發王炳河於95年 8
    月底某日妨害甲○○行動自由案件。被告乙○○雖係喬統公
    司之工地主任與監工，有時充當王炳河之司機，被告丙○○
    則為喬統公司之經理，惟本案契約、金錢糾紛皆與被告2 人
    無關。雖甲○○於96年11月9 日偵訊時具結證稱：案發當日
    伊進入工地時，就是被告2人帶伊進入，也是被告2人自風尚
    人文咖啡館強押伊上車，在工地辦公室內被告2 人有毆打伊
    ，還恐嚇伊說這筆錢如果未還，就別想回去，故被告2 人對
    於伊如何進入辦公室都知情（96年度偵字第25250 號卷【下
    簡稱偵25250 號卷】第10頁）。然甲○○迭自妨害自由案件
    報警處理初始，即一再指明其如何遭王炳河及3 名男子自風
    尚人文咖啡館強押至工地辦公室內，在車內及辦公室均遭恐
    嚇、毆打等情（警卷第8、9頁；95年度偵字第21169號卷【
    下簡稱偵21169號卷】第37頁），卻於原審另案96年7月25日
    審理時，見聞被告2 人已以證人身份具結證述，竟未向原審
    另案承審法官表明其2人即95年8月底之案發當日強押、毆打
    、恐嚇及在工地辦公室毆打、恐嚇伊之人，反僅指稱：「我
    要補充，我連被告工地是在大里還是在太平都搞不清楚，我
    怎麼可能會自己跑去那邊。」之語（訴1306號卷第125 頁）
    （原審另案判決書亦僅認定王炳河與「真實姓名年籍不詳之
    成年男子3名基於犯意聯絡」【參訴1306號卷第137頁背第 1
    列】）。顯見甲○○於96年11月9日具結證述伊係遭被告2人
    強押、毆打及恐嚇云云，即屬可疑。既然無法證明被告2 人
    與甲○○、王炳河間之買賣契約糾紛有關，縱使被告乙○○
    於案發當時曾聽命於王炳河指示，幫忙聯絡甲○○到工地辦
    公室協商債務，亦屬其聽命於上司即王炳河之命令工作，其
    與被告丙○○究非協商之當事人，則其等或對於事不關己之
    協商內容，未予注意，或因有工作要忙、他務在身，而未仔
    細見聞相關人士之進出動態，非無可能。
  (四)況且，證人王炳河具結證稱：「丙○○、乙○○只有全程在
    場，只是沒有幫著我一起談。」（偵25250 號卷第10頁），
    證人周呂和於原審另案審理時亦證稱甲○○找伊過去，當時
    甲○○與王炳河都坐在椅子上，感覺好像在聊天，後來伊打
    電話給甲○○妻子，看能否先帶甲○○離開，之後再由伊與
    甲○○協商如何處理，據伊所知，甲○○因為這件事已躲一
    陣子，因為王炳河去過伊公司，可能因為伊與甲○○認識，
    希望伊幫忙找甲○○出來處理（訴1306號卷第74、75、76頁
    ），可見被告2 人雖於甲○○在工地辦公室時均在場，然實
    際協商債務內容者仍為王炳河與甲○○，甚至其後參與之周
    呂和，被告2 人自始至終則均未介入。既此，債務事不關己
    ，協商時復未積極介入，如何認定被告2 人於原審另案審理
    ，具結所證「不注意、不知道」之詞，係故意反於真實而為
    虛偽陳述？
  (五)再者，證人王炳河於偵訊具結後，固然證稱：「甲○○如何
    進來工地及離開工地時，乙○○及丙○○應該都有看到」，
    然此乃係「因為丙○○、乙○○都在工地上班，而且我和甲○○全程都有看到，所以協商過程丙○○、乙○○『應該』
    都有看到，因工地主要就是工人在，有人出入丙○○、乙○○都會注意到。」（偵25250號卷第9、10頁）；證人周呂和
    證稱：「我與甲○○離開時丙○○、乙○○都有看到，『因
    全辦公室的人都有看到甲○○與我一起搭車走』，他們沒有
    硬留我們下來。」（偵25250號卷第9頁）；另證人周呂和、
    甲○○均證稱：從工務所（即工地辦公室）裡面可以看外面
    看得很清楚（偵25250 號卷第37頁）。可徵王炳河雖證稱被
    告2 人都有看到甲○○如何進入及離開工地辦公室，周呂和
    亦證稱全部的人都有看到伊與甲○○離去，故被告2 人「應
    該都有看到」等情，乃係因為被告2 人均在工地辦公室內，
    且王炳河與甲○○都有看到被告2人，意指被告2人當然有看
    到甲○○之動態，惟此乃證人王炳河、周呂和個人主觀臆測
    之詞，尚非可遽採。退步言之，縱使依客觀相關位置，被告
    2人在場得以見聞甲○○進出工地辦公室之情形，惟被告2人
    是否將全部心思放在甲○○身上，確實掌握甲○○之行進動
    向、路線，則非王炳河、周呂和、甲○○上開證述內容所得
    以證明。
  (六)次者，甲○○至喬統公司位於臺中縣大里市工地之時間為95
    年8月底，而被告2人在原審另案審理作證之時間為96年7 月
    25日，間隔已有11個月，被告2 人在王炳河被訴妨害自由案
    件之偵查程序，未曾經警詢及檢察官訊問（被告丙○○亦僅
    於95年12月8 日就曾是否前往風尚人文咖啡館乙事至警局應
    詢），嗣於事發後11個月始至原審另案審理時作證，則對於
    事發當時之經過情形，尚難苛求其等能清楚記憶。況被告 2
    人係在甲○○進入上開工地辦公室後，始在該辦公室內見到
    甲○○，則其等能否目擊甲○○如何前往該辦公室？誠屬可
    疑。且甲○○係與王炳河商談糾紛之解決方案，被告2 人亦
    均係受僱人而有其等之工作須進行，亦無從認為其等均在旁
    全程見聞。而甲○○如何離開辦公室，被告2 人如未跟隨在
    後或全程目擊，自亦無從知悉。
五、原審認依卷內證據，尚無何積極證據足以認定被告2 人係明
    知甲○○如何前往及如何離開該工務所，而故意為不實陳述
    或故意隱瞞，自難僅憑審判者主觀上認為其「當知悉」、「
    應知悉」，而認為其「不復記憶」或「不清楚」之陳述，係
    故意隱匿而為虛偽陳述，認被告2 人偽證罪不能證明，因而
    均為無罪判決之諭知，其認事用法均稱妥適，並無不當。檢
    察官上訴意旨略以：依照甲○○、周呂和證述及被告2 人
    供述內容，顯見被告2 人於甲○○進入工務所（即辦公室，
    下同）之際及甲○○與王炳河在場協商債務時，均有在場見
    聞，則被告2 人就甲○○如何前往該工地及如何離開乙節當
    有所知悉。況被告乙○○尚受王炳河委託以電話聯絡甲○○前來協商債務，則其對於甲○○是否已到達工務所，理應
    會加以注意，而非毫無所悉。再者，被告2 人係王炳河在
    被訴妨害自由案件時所聲請傳喚之證人，茍被告2 人對於甲○○如何前往該工地及如何離開乙節並不知情，王炳河又何
    須傳喚渠等2人到庭作證。被告2人於原審另案審理王炳河被
    訴妨害自由案件，就甲○○如何前往大里市工地及如何離開
    之重要事項，均證述：不知道等語，顯係故意隱匿等節，指
    摘原判決不當。然檢察官上開理由，已經本院於上四、
    (三)(四)(五)(六)詳為敘明，自不得僅因被告2 人於甲○○在工地辦
    公室時在場，即遽行認定其等對於甲○○之進來及離去等動
    態必然見聞。另證人王炳河於另案審理時，自始至終均提及
    在大里工地辦公室除其與甲○○外，另有員工乙○○、丙○○2人在場，並非謂其2人皆可就「甲○○未遭其剝奪行動自
    由」乙事作證，且亦未曾聲請傳訊其2 人作證，此觀王炳河
    歷次警、偵訊、原審另案審理時之筆錄內容可明，被告2 人
    係原審法院另案受命法官於96年7 月11日訊問王炳河，確認
    王炳河所述被告2 人確實在工地辦公室現場後（訴1306號卷
    第91頁），由審判長依職權傳喚，並於96年7 月25日由審判
    長職權訊問（訴1306號卷第115至120頁），並非由王炳河一
    方聲請傳訊被告2 人作證，是檢察官上開之上訴理由，認
    為被告2 人應明知甲○○進入工地辦公室暨離去等過程，容
    有誤會。綜上，檢察官提起本件上訴，為無理由，應予駁回
    。
據上論結，應依刑事訴訟法第368條，判決如主文。
本案經檢察官丁○○到庭執行職務。
中    華    民    國    97    年    11    月    11    日
            刑事第九庭    審判長法  官  江  德  千
                                法  官  康  應  龍
                                法  官  賴  妙  雲
上列正本證明與原本無異。
如不服本判決應於收受送達後10日內向本院提出上訴狀，其未敘
述上訴之理由者並得於提起上訴後10日內向本院補提理由書（均
須按他造當事人之人數附繕本）。
                                書記官  蘇  昭  文
中    華    民    國    97    年    11    月    11    日


司法院資訊處製作；財團法人民間司法改革基金會備份。
